【裁判字號】    94,重訴,380
【裁判日期】    950726
【裁判案由】    返還借款
【裁判全文】
臺灣高雄地方法院民事判決             94年度重訴字第380號
原      告  高雄市農會
法定代理人  丙○○
訴訟代理人  甲○○
            鄭慧芬
被      告  己○○
            丁○○○
共      同
訴訟代理人  洪士宏律師
            林易玫律師
被      告  乙○○
            戊○○
上列當事人間請求返還借款事件，本院於民國95年7 月18日言詞
辯論終結，判決如下：
    主      文
被告乙○○應於繼承被繼承人吳錦祥之遺產範圍內，與被告戊○○、己○○及丁○○○連帶給付原告新臺幣貳仟陸佰萬元，及自
民國八十五年十一月三十日起至清償日止，按年息百分之九點六
計算之利息，暨自民國八十五年十二月三十一日起至清償日止，
逾期在六個月以內者，按上開利率百分之十，逾期超過六個月者
，按上開利率百分之二十計算之違約金。
訴訟費用由被告乙○○於繼承被繼承人吳錦祥之遺產範圍內，與
被告戊○○、己○○及丁○○○連帶負擔。
    事實及理由
一、本件被告乙○○及戊○○均經合法通知，未於言詞辯論期日
    到場，核無民事訴訟法第386 條各款所列情形，爰依原告之
    聲請，由其一造辯論而為判決。
二、原告起訴主張：訴外人吳錦祥於民國84年7 月22日，邀同被
    告戊○○及訴外人黃福霖為連帶保證人，向原告借貸新臺幣
    （下同）2,600 萬元，約定借款期間自84年7 月22日起至89
    年7 月22日止，按月繳納利息，屆期償還全部借款，利息依
    原告之基本放款利率加年息1.35% 機動計算，如未依約繳款
    ，視為全部到期，並於逾期6 個月以內者，按上開利率10%
    ，逾期超過6 個月者，按上開利率20% 計付違約金（下稱系
    爭借款）。詎系爭借款自85年11月30日起即停止付息，尚欠
    本金2,600 萬元未清償，而原告當時之基本放款利率為年息
    8.25% ，加年息1.35% 後，合計年息9.6%。又吳錦祥為系爭
    借款之借款人，已於93年3 月24日死亡，被告乙○○為其繼
    承人，並聲請限定繼承吳錦祥之財產上一切權利義務；戊○○及黃福霖為系爭借款之連帶保證人，其中黃福霖已於93年
    1 月6 日死亡，被告己○○及丁○○○為其繼承人，則被告
    自應就系爭借款負連帶清償責任，爰依消費借貸、連帶保證
    及繼承之法律關係，求為判決：如主文第1 項所示。
三、被告乙○○及戊○○均未於言詞辯論期日到場，亦未提出書
    狀作何聲明或陳述。
    被告己○○及丁○○○則以：其等固為黃福霖之姊妹而為第
    三順位繼承人，惟黃福霖係養子，已離家一、二十年，平常
    並無往來，故其等於接獲本件起訴狀繕本時始知黃福霖已死
    亡之事實，並已於2 個月內辦理拋棄繼承，則原告請求清償
    屬於繼承債務之系爭借款，即屬無據等語置辯。求為判決：
    (一)原告之訴駁回。(二)願供擔保請准宣告免為假執行。
四、原告主張吳錦祥邀同戊○○及黃福霖為連帶保證人，向原告
    借得系爭借款，迄今尚欠本金2,600 萬元及利息、違約金未
    清償，而乙○○為吳錦祥之繼承人，己○○及丁○○○為黃
    福霖之繼承人，故被告應就系爭借款負連帶清償責任等語；
    己○○及丁○○○則以前情置辯。是以，本件所應審究者為
    ：己○○及丁○○○是否已合法拋棄繼承？原告得否請求被
    告連帶清償系爭借款？
五、按稱消費借貸者，謂當事人一方移轉金錢或其他代替物之所
    有權於他方，而約定他方以種類、品質、數量相同之物返還
    之契約；借用人應於約定期限內，返還與借用物種類、品質
    、數量相同之物；遲延之債務，以支付金錢為標的者，債權
    人得請求依法定利率計算之遲延利息。但約定利率較高者，
    仍從其約定利率；當事人得約定債務人於債務不履行時，應
    支付違約金，民法第474 條第1 項、第478 條前段、第233
    條第1 項及第250 條第1 項分別定有明文。次按繼承人自繼
    承開始時，除本法另有規定外，承受被繼承人之財產上一切
    權利義務；繼承人對於被繼承人之債務，負連帶責任；又稱
    保證者，謂當事人約定，一方於他方之債務人不履行債務時
    ，由其代負履行責任之契約；保證債務，除契約另有訂定外
    ，包含主債務之利息、違約金、損害賠償及其他從屬於主債
    務之負擔，民法第1148條前段、第1153條第1 項、第739 條
    及第740 條亦有明文。至保證債務之所謂連帶，係指保證人
    與主債務人負同一債務，對於債權人各負全部給付之責任者
    而言，此觀諸民法第272 條第1 項規定連帶債務之文義即明
    ，最高法院亦著有45年臺上字第1426號判例可資參照。經查
    ：
  (一)原告主張吳錦祥於84年7 月22日，邀同戊○○及黃福霖為連
    帶保證人，向原告借得系爭借款，惟自85年11月30日起停止
    付息，尚欠本金2,600 萬元未清償，當時利率為年息9.6%。
    又吳錦祥已於93年3 月24日死亡，乙○○為其繼承人，並聲
    請限定繼承吳錦祥之財產上一切權利義務；黃福霖已於93年
    1 月6 日死亡，己○○及丁○○○為其繼承人等情，為己○○及丁○○○所不爭執，復有借據1 紙、授信約定書3 份、
    本院94年8 月16日雄院貴家勵93繼706 字第37064 號函1 紙
    、繼承系統表2 份、放款明細資料查詢及放款利率資料各1
    份在卷可稽，又乙○○及戊○○於相當時期受合法通知，未
    於言詞辯論期日到場，復未提出準備書狀爭執，依民事訴訟
    法第280 條第1 項前段、第3 項前段之規定，視同自認，自
    堪認前揭事實為真，則原告主張乙○○及戊○○應就系爭借
    款負連帶清償責任等語，即屬有據。
  (二)己○○及丁○○○固辯稱其等已合法拋棄對黃福霖之繼承權
    等語，惟按繼承人拋棄其繼承權，應於知悉其得繼承之時起
    2 個月內以書面向法院為之，民法第1174條第1 項、第2 項
    前段定有明文。查黃福霖於93年1 月6 日死亡後，己○○旋
    於翌日即93年1 月7 日持黃福霖之死亡證明書向高雄市前金
    區戶政事務所辦理死亡除戶登記，此有戶籍謄本及高雄市前
    金區戶政事務所95年1 月23日高市金戶字第0950000278號函
    附之死亡登記申請書及死亡證明書各1 份存卷可查（見本院
    94年度繼字第2371號卷第45至48頁），足見己○○至遲於93
    年1 月7 日即已知悉黃福霖死亡之事實，參以上開死亡登記
    申請書上記載：「記事：死亡者國民身分證繳銷」等語，則
    己○○顯可於辦理黃福霖除戶登記之過程及依黃福霖國民身
    分證上之記載，知悉黃福霖並無配偶，更遑論有何婚生子女
    ，亦即己○○當時即已明知黃福霖並無第一順位繼承人存在
    ，是己○○辯稱因黃福霖已離家一、二十年，故遲至94年11
    月18日接獲本件開庭通知始知悉黃福霖已死亡及其為黃福霖
    之繼承人等語，不足採信。次查，丁○○○與己○○之戶籍
    地相同，此有戶籍謄本2 份在卷可稽（見本院卷第17-1、17
    -2頁），足認其等均係以久住之意思同住一處，復參以其等
    為姊妹關係，自堪認平時往來密切、頻繁，衡情，己○○於
    得知黃福霖死亡時，應無不立即告知丁○○○之理。是丁○○○辯稱係於接獲本件開庭通知始知悉黃福霖已死亡及其為
    黃福霖之繼承人等情，亦難採信。則己○○及丁○○○均遲
    至94年11月21日始向本院聲明拋棄繼承權，顯逾2 個月之法
    定期限，自非合法。
  (三)從而，己○○及丁○○○並未合法拋棄對黃福霖之繼承權，
    即應繼承黃福霖之財產上一切權利義務，則原告主張被告應
    就系爭借款負連帶清償責任，自屬有據。
六、綜上，乙○○為系爭借款之借款人吳錦祥之限定繼承人；戊○○為系爭借款之連帶保證人；己○○及丁○○○為系爭借
    款之連帶保證人黃福霖之繼承人，則原告依消費借貸、連帶
    保證及繼承之法律關係，請求被告連帶給付如主文第1 項所
    示之本金、利息及違約金，為有理由，應予准許。
七、至己○○及丁○○○固聲請如受不利判決，願供擔保請准宣
    告免為假執行，惟原告並未聲請宣告假執行，則己○○及丁○○○並無為上開聲請之必要，本院即無庸駁回之，附此敘
    明。
八、據上論結，本件原告之訴為有理由，依民事訴訟法第385 條
    第1 項前段、第85條第2 項，判決如主文。
中    華    民    國    95    年    7     月    26    日
                  民事第六庭  法  官  鄭詠仁
正本係照原本作成。
如不服本判決，應於送達後20日內，向本院提出上訴狀並表明上
訴理由，如於本判決宣示後送達前提起上訴者，應於判決送達後
10日內補提上訴理由書（須附繕本）。
中    華    民    國    95    年    7     月    26    日
                              書記官  王雪招


司法院資訊處製作；財團法人民間司法改革基金會備份。
